【裁判字號】    98,基國簡,2
【裁判日期】    980729
【裁判案由】    國家賠償
【裁判全文】
臺灣基隆地方法院民事簡易判決         98年度基國簡字第2號
原      告  甲○○
被      告  基隆市政府
法定代理人  乙○○
訴訟代理人  劉士銘
            許日清
            羅來儀
上列當事人間國家賠償事件，本院於98年7月15日言詞辯論終結
，判決如下：
    主  文
被告應給付原告新臺幣貳萬柒仟壹佰參拾參元及自民國九十八年
三月六日起至清償日止，按年息百分之五計算之利息。
原告其餘之訴駁回。
訴訟費用新台幣參仟貳佰元，由被告負擔新台幣參佰貳拾元，餘
由原告負擔。
本判決第一項得假執行。但被告如以新臺幣貳萬柒仟壹佰參拾參
元為原告預供擔保，得免為假執行。
原告其餘假執行之聲請駁回。
    事實及理由
壹、程序方面：
    按依國家賠償法請求損害賠償時，應先以書面向賠償義務機
    關請求之。賠償義務機關拒絕賠償，或自提出請求之日起逾
    30日不開始協議，或自開始協議之日起逾60日協議不成立時
    ，請求權人得提起損害賠償之訴，國家賠償法第10條第1 項
    、第11條第1 項前段分別定有明文。本件原告主張被告應負
    國家賠償責任，曾向被告提出書面請求，惟經被告拒絕賠償
    等情，業據原告提出基隆市政府拒絕賠償理由書，並為被告
    所不爭執，是原告於起訴前已踐行前揭規定之協議先行程序
    ，合先敘明。
貳、實體方面：
一、原告主張於民國97年6月15日上午9時許，騎乘車牌號碼LR3-
    460號重型機車，行經由被告管理之基隆市○○○路大華橋
    前（下稱系爭路段），因被告所管理之系爭路段，路面整修
    填補不實，留有坑洞且有明顯高低落差，又未設置警告標誌
    ，嚴重影響行車安全，導致原告摔車倒地，造成機車擦損，
    並使原告之身體受有左腳嚴重開放性骨折之傷害，有原告向
    前來處理事故之基隆市警察局第三分局七堵派出所員警調得
    之事故現場相片6張可資佐證。而被告於拒絕賠償理由書中
    ，先以工務局所檢送之巡察紀錄表對系爭路段未有坑洞紀錄
    ，復以並未接獲系爭路段有坑洞之通報，末以處理員警亦記
    載道路無缺陷等理由，藉以脫免賠償責任。然查，巡路員怠
    於查察道路狀況，致所載失真，其他通報單位因事不關己，
    未進行通報，警員對事故現場登載不實，皆非罕見，豈能以
    此等人之怠惰、不作為、疏失，即充為有利於被告之事由。
    本件依事故現場相片，明確攝得系爭路段存有坑洞且有明顯
    高低落差，又未設置警告標誌等情狀，不容被告卸責。又維
    護道路之平坦無瑕，乃管理機關之基本義務，以確保行車用
    路人無庸因躲避坑洞而有臨時轉彎或緊急煞車之情事，上開
    坑洞無論是否因下雨所生之自然破損，或人為造成，被告均
    有管理維護之義務，即便無法立即發包或命原先承包廠商為
    修護，亦應標示警告標示以供往來車輛注意，然被告既未採
    取任何警示或保全措施，自應認被告就公共設施管理有欠缺
    ，導致原告身體及財產受損害。為此依國家賠償法第3條第1
    項、第9條第2項規定，請求被告給付原告因摔倒致機車受損
    並身體受傷而支出之修理費、醫療費用、車資、無法工作減
    少勞動能力費用及精神慰撫金，合計請求被告賠償新臺幣（
    下同）30萬元，及自起訴狀繕本送達翌日起至清償日止，按
    年息5%計算之利息。
二、被告則以本件發生時間為97年6月15日，地點為基隆市○○
    ○路近大華橋前，該路段為本市○○道路，每日均有派員巡
    察，並未發現所述地點之坑洞；倘若被告人員或有疏漏，然
    道路坑洞通報系統除本府巡查外尚有市○○○○路平專線00
    00000000、警政單位通報等管道，然此期間均無接獲所陳位
    置之坑洞紀錄。再者，該路段現已由本府地政處全線刨鋪完
    成，現場已無法勘視及判定路況或究責於目的事業單位（管
    線單位），而依原告所附之照片亦難斷定所稱「路面整修填
    補不實，破碎不平」。又被告為確認本件發生與路面不平有
    無必然因果關係，曾函請基隆市警察局交通隊就事故發生時
    之現場原因與經過情形予以回覆，經該局函復略以：「經查
    原告於97年6月15日8時53分騎乘車號LR3-460號機車行經本
    市○○○路2巷對面時自摔，本隊接獲通報後由員警劉魯明
    前往處理，經至長庚醫院予原告實施呼氣酒精濃度測驗，酒
    測值達0.19mg/L」等語，並檢附道路交通事故現場圖、調查
    表、酒測紀錄表及現場照片等，另依道路交通事故調查報告
    表之路面報告為：「無缺陷」。綜上，本案原告酒測值高達
    0.19mg/L，且依道路交通事故調查報告表之路面報告為：「
    無缺陷」，確認被告管理上並無疏忽怠惰，自無賠償責任等
    語置辯，請求駁回原告之訴及假執行之聲請，如受不利判決
    ，並願供擔保請准宣告免為假執行。
三、得心證之理由：
    本件原告主張上開事故係因系爭路段路面有坑洞，被告設置
    之路面管理維護有缺失所致，依國家賠償法第3條規定，被
    告應負損害賠償責任等語，為被告所否認，並以前揭情詞置
    辯。是本件爭點厥為：(一)本件事故道路之坑洞，是否因原告
    管理欠缺所致？(二)倘被告應負國家賠償責任時，原告請求之
    各項金額是否合理有據？(三)原告就系爭事故之發生有無與有
    過失，如有，其過失比例為何？茲分別論述如下：
  (一)本件事故道路之坑洞，是否因原告管理欠缺所致？
    按公有公共設施因設置或管理有欠缺，致人民生命、身體或
    財產受損害者，國家應負損害賠償責任。國家賠償法第3條
    第1項固定有明文。惟所謂公共設施設置有欠缺，係指公共
    設施建造之初，即存有瑕疵而言；管理有欠缺者，係指公共
    設施建造後未妥善保管，怠為修護致該物發生瑕疵而言。又
    人民依上開規定請求國家賠償時，尚須人民之生命、身體或
    財產所受之損害，與公有公共設施之設置或管理有欠缺，具
    有相當因果關係，始足當之。亦即在公有公共設施因設置或
    管理有欠缺之情況下，依客觀之觀察，通常會發生損害者，
    即為有因果關係，如必不生該等損害或通常亦不生該等損害
    者，則不具有因果關係（最高法院95年度台上字第923號判
    決意旨參照）。經查，維護道路之平坦無瑕，乃管理機關之
    基本義務，以確保行車用路人無庸因躲避坑洞而有臨時轉彎
    或緊急煞車之情事，被告管理之系爭路段路面填補不平，肇
    事地點附近並存有一條細長型破損凹洞，有原告提出之現場
    相片及附於基隆市○○○道路交通事故照片黏貼紀錄表內所
    拍攝之現場相片在卷可稽，並經斯時現場處理員警劉魯明到
    庭證述：「（問依照你所拍攝的現場照片顯示，路面是否有
    高低不平之處？）道路是有挖過，的確不是很平整，但是車
    輛還是有在通行，附近有在施工。」、「（問為何在交通事
    故調查報告表（一）的第10項路面狀況的（3 ）路面缺陷的
    部分是填載第4項無缺陷？）這事故調查報告表不是我填寫
    的，是我同事寫的，當時到現場去除了我、還有另外一位同
    事洪濤潔，但是他只有處理到一半就先行離開，我是全程處
    理的警員，這個調查表是事後整理所有資料之後，再由我的
    同事去繕打的，如果是由我來繕打的話，我會填寫第2項突
    出高低不平，因為現場路面確實不是很平整有填補的跡象。
    」（見本院98年4月29日言詞辯論筆錄）等語明確，顯見系
    爭路段路面確有缺損情形，被告自有管理維護之義務，亦應
    標示警告標示以供往來車輛注意。然被告既未在系爭缺損路
    面前主動採取任何警示或保全措施，難認被告管理並無欠缺
    。是系爭路段已不具備道路通常應有之狀態及功能，則負責
    管理之被告未主動設置警告標誌，足以影響行車安全，即係
    公共設施管理之欠缺，原告因此受有身體或財產之損害，依
    國家賠償法第3條第1項之規定，二者自有因果關係，國家應
    負賠償責任，依同法第9第2項之規定，管理維護之機關即被
    告應負賠償責任。
  (二)承上，原告請求之各項金額是否合理有據？
    按因故意或過失，不法侵害他人之權利者，負損害賠償責任
    ；又不法侵害他人之身體或健康者，對於被害人因此喪失或
    減少勞動能力或增加生活上之需要時，應負損害賠償責任；
    又不法侵害他人之身體、健康、名譽、自由、信用、隱私、
    貞操或不法侵害其他人格法益而情節重大者，被害人雖非財
    產上之損害，亦得請求賠償相當之金額。民法第184條第1項
    前段、第193條第1項、第195條第1項前段分別定有明文，上
    揭規定為國家賠償法準用，為國家賠償法第6條所明定。又
    被告既為賠償義務機關，自應對原告所受之損害負賠償之責
    ，爰就原告各項請求金額及項目逐一論述其請求有無理由：
  1.機車修理費2,850元部分：
    原告請求機車修理費2,850元部分，業據提出修車收據為證
    ，復為被告所不爭執，原告此部分請求應予准許。
  2.自購藥品及枴杖費用2,815元部分：
    原告請求上開支出費用2,815元部分，經核其提出之免用統
    一發票收據4紙之金額合計為2,416元，實際支出金額復為被
    告所不爭執，原告此部分請求在2,416元範圍內應予准許，
    逾此部分請求則無理由。
  3.回診自付額五次費用1,470元暨住院自付額14,294元部分：
    原告上開醫療費用支出合計15,764元部分，業據提出醫療費
    用收據等為證，復為被告所不爭執，原告此部分請求應予准
    許。
  4.計程車費用4,515元部分：
    原告此部分請求，固提出計程車收據9紙為證，惟核原告提
    出日期為97年6月28日之計程車收據，斯時原告仍在長庚醫
    院普通病房接受治療，直至97年6月30日方出院，為何需搭
    乘計程車至醫院？再者，日期分別為97年7月15日、97年8月
    12 日之計程車收據，均與原告提出醫療收據之就診日期不
    符，難認其係為就診而搭乘計程車前往醫院。此外，原告既
    因摔傷受有左足踝開放性骨折而不良於行，自有搭乘計程車
    前往醫院就診必要，是原告提出之計程車收據9紙，在扣除
    前揭有疑義部分之3紙收據後，其餘6紙收據金額合計3,235
    元部分之請求，應予准許。
  5.工作損失24萬元部分：
    原告主張其擔任男仕美髮工作，每月薪資約4萬元，請求被
    告賠償其因受傷致6個月無法工作之損失24萬元部分，均未
    據原告提出任何薪資收入或所得申報資料等為證；且經本院
    依職權查詢原告資力結果，原告並無任何一筆薪資所得，有
    稅務電子閘門財產所得調件明細表在卷可按，故原告是否確
    有工作並受有工作損失，即有可疑，原告復未能舉證以實其
    說，是原告此部分之請求自難准許。
  6.精神慰撫金34,056元部分：
    按精神慰撫金之多寡，應斟酌雙方之身分、地位、資力與加
    害之程度及其他各種情形核定相當之數額，其金額是否相當
    ，自應依實際加害情形與被害人所受之痛苦及雙方之身分、
    地位、經濟狀況等關係決定之。原告因被告就事故道路之管
    理有缺失，致受有左足踝開放性骨折而不良於行，身體及精
    神均受有痛苦，本院斟酌實際情況，及原告因本件事故發生
    需進行骨折復位手術，出院後亦需多次就醫，而被告未善盡
    道路管理、維護單位之責，認被告應賠償原告3萬元之精神
    慰撫金為適當。
  7.綜上，原告得請求之金額為54,265元。
  (三)原告就系爭事故之發生有無與有過失，如有，其過失比例為
    何？
  1.被告辯稱原告係酒後駕駛，雖未達裁罰標準，但足以降低原
    告行車時之注意力與控制力，原告顯然與有過失。經查，原
    告發生事故後，經員警前往長庚醫院對原告實施呼氣酒精濃
    度測驗結果，酒測值達0.19mg/L，有酒測紀錄表在卷可參；
    惟原告之酒測雖未至法定裁處罰鍰之0.25mg/L，然已甚為接
    近，且其接受酒精濃度檢測時間為97年6月15日上午9時42分
    ，距離事發當時（97年6月15日上午8時53分）已近一小時之
    久，顯見原告騎車當時之酒精濃度應更高，足以影響原告行
    車時注意力之集中，致未能注意車前狀況，則原告違反上開
    注意義務，應認其有過失。故原告就損害之發生，與有過失
    ，則被告主張過失相抵，自屬有據。
  2.按損害之發生或擴大，被害人與有過失者，法院得減輕賠償
    金額，或免除之，民法第217條第1項定有明文。則本院審酌
    前開等情，認為原告應負1/2之過失，依衡平之原則，被告
    應給付之賠償金額，酌減為1/2。故本件原告所得請求被告
    賠償之金額，經扣除1/2之與有過失責任後，應僅為27,133
    元【計算式：54,265÷2＝27,132.5元，元以下四捨五入】
    。
四、從而，原告依侵權行為之法律關係，按國家賠償法規定請求
    被告給付27,133元及自起訴狀繕本送達之翌日即98年3月6日
    日起至清償日止，按年息5%計算之利息，為有理由，應予准
    許；逾此部分之請求，為無理由，應予駁回。
五、本件係民事訴訟法第427條第1項所定之標的金額50萬元以下
    之財產權訴訟，就被告敗訴部分，應依職權宣告假執行，並
    依同法第392條第2項規定，依被告聲請宣告被告預供擔保，
    得免為假執行。至原告敗訴部分，其假執行之聲請失所依據
    ，爰併予駁回。
六、本件事證已臻明確，兩造其餘主張陳述及所提之證據，經本
    院斟酌後，認與判決結果不生影響，均毋庸再予論述，附此
    敘明。
中    華    民    國    98    年    7     月    29    日
                  簡易庭法  官  林玉珮
以上正本係照原本作成。
對於本件判決如有不服，應於收受送達後20日內向本院提出上訴
書狀，上訴於本院合議庭。
中    華    民    國    98    年    7     月    29    日
                        書記官  洪福基


司法院資訊處製作；財團法人民間司法改革基金會備份。
